臺灣高等法院高雄分院刑事判決　　　　　　　　九十三年度上更(二)字第一一八號
　　上　訴　人　台灣高雄地方法院檢察署檢察官
　　被　　　告　丁○○
　　　　　　　　甲○○
　　　　　　　　戊○○
　　　　　　　　丙○○
　　右四人共同
　　選任辯護人　林慶雲
　　　　　　　　楊靖儀
　　　　　　　　陳裕文
　　被　　　告　乙○○
右上訴人因被告等瀆職等案件，不服臺灣高雄地方法院八十六年度訴字第一九六九號
中華民國八十七年五月十四日第一審判決（起訴案號：臺灣高雄地方法院檢察署八十
五年度偵字第二五六七七號，移
八八五八號），提起上訴，判決後，經最高法院第二次發回更審，本院判決如左：
      主  文
上訴駁回。
      理  由
一、公訴意旨略以：
(一)被告丁○○為前高雄銀行苓雅分行經理（民國八十五年三月調職），負責綜理該分
  行行務及有關該分行新台幣（下同）二千八百萬元以下貸款之核准權；被告甲○○
  為該分行襄理，主管該分行徵信、授信等工作；被告戊○○為該分行授信承辦人，
  負責該分行授信相關工作；被告丙○○則為該分行徵信承辦人，負責該分行徵信相
  關工作，皆為依據法令從事公務之人員。八十四年初，伍統企業股份有限公司（下
  稱伍統公司）因財務狀況週轉吃緊，急需向銀行貸款融資，乃商請高雄市議員陳漢
  昇之引介，擬向高雄銀行申貸九千餘萬元，高雄銀行總經理陳文章以伍統公司曾與
  該行苓雅分行有業務往來，遂請該公司負責人乙○○等直接與苓雅分行洽辦貸款事
  宜。後乙○○等與時任苓雅分行經理之被告丁○○洽談貸款事宜，被告丁○○表示
  會全力配合，並指示所屬要接下伍統公司之申貸案，同年二月八日伍統公司向苓雅
  分行提出申貸九千五百五十萬元，因申貸額度超出分行經理權限，苓雅分行將全案
  報請總行徵信室辦理徵信，嗣因資料不全，總行徵信室乃發函要求苓雅分行補件，
  其中補件清單中要求於該公司八十三年自編報表蓋「與帳冊核對無誤」章戳，苓雅
  分行徵信承辦人即被告丙○○明知伍統公司自編報表所列資料與其向聯合徵信中心
  查得資料並不相符，且其並未實際查對該公司帳冊，仍虛偽於該公司自編報表蓋印
  「與帳冊核對無誤」戳記，並蓋其私章認證。嗣後伍統公司該次申貸獲高雄銀行總
  行同意核貸七千五百九十萬元，惟高雄銀行要求申貸之擔保品需以高雄銀行做第一
  順位抵押，伍統公司因曾以該公司之不動產向台灣中小企業銀行、迪和租賃股份有
  限公司、中國租賃公司分別申貸五千萬元、二千五百六十萬元、八百四十萬元共八
  千四百萬元，因伍統公司之申貸經總行核准之額度僅七千五百九十萬元，不足以塗
  銷上開三公司借貸之抵押權，核算後認不合算，故未對該筆貸款予以動用。嗣於同
  年三月三十日伍統公司為解決財務吃緊之困難，乃復向苓雅分行申貸無擔保之信用
  貸款二千一百五十萬元，被告丁○○等竟意圖為伍統公司不法之所有，配合該公司
  能儘快取得貸款，直接將該公司該次貸款交與該分行授信承辦人即被告戊○○辦理
  授信工作，並交待無需再作徵信及需接下該貸款案，被告戊○○為因應被告丁○○
  之指示，乃於製作授信審核表時，故意隱匿高雄銀行徵信室對該公司所作徵信報告
  中所載伍統公司財務狀況中自有資本仍顯不足、負債比率財務費用將漸沈重、營業
  費用攀升、淨利衰退及信用評等降低等不利因素，藉以塑造伍統公司財務狀況優良
  之假象；另其明知依規定該公司第二次申貸，須對借款人、保證人信用狀況重新查
  詢及對新保證人黃汶做徵信，卻未要求徵信人員進行徵信，並詳實登載於授信審核
  表上，致使該公司財務惡化狀況，未能於審核表上顯示。而該分行授信、徵信主管
  即被告甲○○於審核該公司第二次申貸案時，亦明知應再作部分徵信，以瞭解伍統
  公司於申貸時之信用狀況，並以之作為審查之依據，然被告甲○○為配合被告丁○○之指示，竟未要求所屬徵信人員進行相關徵信工作，使該公司在財務及營運狀況
  已趨惡化之情狀下，仍能獲苓雅分行同意核貸二千一百餘萬元，伍統公司於該信用
  貸款額以票貼方式取得貸款一千八百餘萬元後，僅繳息二個月即宣告倒閉，造成該
  一千八百萬元中有一千一百餘萬元變成逾期放款無法收回，因認被告丁○○、戊○○共同涉有貪污治罪條例第六條第一項第四款之圖利罪嫌；被告甲○○、丙○○均
  涉有刑法第二百十三條之明知為不實之事項，而登載於職務上所掌之公文書罪嫌云
  云。
(二)被告乙○○於伍統公司獲得核貸二千一百餘萬元後，於申請核貸放款時，明知應以
  伍統公司生意往來所取得之客票並檢附該次交易之統一發票，據以向苓雅分行辦理
  融資（即逐次以客票檢附發票辦理核貸），然因伍統公司於申貸前（即八十四年初
  ）營運已趨惡化，無足夠之客票來申辦融資，竟基於意圖為自己不法所有之概括犯
  意，故意以伍統公司之關係企業即縉統實業有限公司（下稱縉統公司）生意往來所
  取得之客票，並檢附該等交易之縉統公司發票及蓋有伍統公司發票專用章之縉統公
  司發票，混充向苓雅分行融資，利用苓雅分行戊○○因工作繁忙未查覺，陷於錯誤
  之機會，按次交付核放款，自八十四年四月一日起至五月二十七日（四月一、六、
  二十五及五月二十七日）共四次，計詐借得一百十一萬四千十六元。（上開詐欺部
  分業經判決無罪確定）被告乙○○於取得貸款後，明知向苓雅分行貸款所附之發票
  ，於取得融資經銀行發還後，不得向稅捐單位申報作廢，竟趁苓雅分行未於該等發
  票存根聯蓋上「已辦理融資，不得作廢」戳記之機會，將該等發票中編號ＸＱ00
  000000號及ＹＡ00000000等二張發票向高雄縣稅捐稽徵處申報作廢
  ，藉以逃漏稅捐，因認被告乙○○涉有稅捐稽徵法第四十一條之逃漏稅捐罪嫌云云
  。
二、公訴人認被告丁○○等人分別涉有上開罪嫌，無非以被告丁○○對於伍統公司於
    八十四年三月三十日前來申辦貸款，於次日即同年月三十一日即予核放貸款，作
    業之迅速，與常情（其他案需一星期）有違。且該案之貸款人乙○○、保證人黃
    汶、翁武彰等人名下或配偶名下已設定高額抵押予其他金融單位，不符合「資金
    相當」之要件，又依高雄銀行「業務手冊存款篇」之規定，若借款人及保證人之
    票信查詢超過一個月，需重新辦理查詢，亦即第二次申貸之信用貸款，應再次對
    伍統公司及其保證人之債（票）信加以查詢，被告丁○○對於上開無擔保之信用
    貸款竟未再加以查詢徵信，任令財務已惡化之伍統公司仍得貸取上開項，足見被
    告丁○○、戊○○有圖利他人之意圖等等為其論據。
三、按「犯罪事實應依證據認定之，無證據不得認定犯罪事實」、「不能證明被告犯
    罪者，應諭知無罪之判決」，刑事訴訟法第一百五十四條第二項、第三百零一條
    第一項分別定有明文。申言之，犯罪事實之認定，應憑證據，如未能發現相當證
    據，或證據不足以證明，自不能以推測或擬制之方法，作為裁判基礎（最高法院
    四十年台上字第八六號判例意旨參照）；且認定犯罪事實所憑之證據，雖不以直
    接證據為限，間接證據亦包括在內，然而無論直接證據或間接證據，其為訴訟上
    之證明，須於通常一般之人均不致有所懷疑，而得確信其為真實之程度者，始得
    據為有罪之認定，倘其證明尚未達到此一程度，而有合理之懷疑存在而無從使事
    實審法院得有罪之確信時，即應由法院為諭知被告無罪之判決（最高法院七十六
    年台上字第四九八六號判例意旨參照）。再者，檢察官對於起訴之犯罪事實，仍
    應負提出證據及說服之實質舉證責任。倘其所提出之證據，不足為被告有罪之積
    極證明，或其指出證明之方法，無從說服法院以形成被告有罪之心證，基於無罪
    推定之原則，自應為被告無罪判決之諭知（最高法院九十二年度台上字第一二八
    號判例意旨參照）。
四、訊據被告丁○○、戊○○、甲○○、丙○○、乙○○等均堅決否認有上開公訴人
    所指之圖利、登載不實及逃漏稅捐等罪嫌。被告丁○○、戊○○均辯稱：伍統公
    司第二次申請貸款時，因距第一次申請貸款期間未滿一年，無庸再重新徵信，原
    來的徵信資料仍可沿用等語；被告丙○○辯稱：伊有核對伍統公司自編之八十三
    年財務報表，並無登載不實等語；被告甲○○辯稱：高雄銀行有分層負責的制度
    ，伊是依規定核章，並未隱匿伍統公司之財務及營運狀況等語；被告乙○○辯稱
    ：上開發票並未作廢等語。
五、經查：
(一)本件伍統公司申貸之過程為伍統公司於八十四年二月八日，向苓雅分行申貸之金額
  為九千五百五十萬元，超逾分行經理權限，依前開高雄銀行總行徵信作業準則，苓
  雅分行只能依規定將相關資料索齊後，移送總行專責徵信室辦理徵信，徵信室嗣於
  八十四年二月二十四日，依據伍統公司提供至八十三年十二月三十一日之自編報表
  完成徵信報告。八十四年三月六日由苓雅分行陳報總行放款審議小組審核，同月二
  十三日再經總行常董會核定准貸七千五百九十萬元。因核准額度不敷伍統公司需要
  ，故未予動用。嗣八十四年三月三十日伍統公司再向苓雅分行申請經理權限二千一
  百五十萬元之貸款，並於同月三十一日放款。凡此業經被告丁○○等五人是認不諱
  ，並有相關貸款資料資卷可稽。
(二)首須查明者，為被告丁○○核貸本件二千一百五十萬元有無超逾其權限？查被告丁○○於核貸本件款項時係高雄銀行苓雅分行之經理，為被告丁○○所是認無訛。依
  被告丁○○據以辦理之高雄銀行八十三年六月一日第四屆第八十次常董會核備之「
  高雄銀行案件授權劃分表」下方注意事項第一點所示，該銀行之「新台幣授信」「
  外匯授信」之授信額度係分開計算。而其中「新台幣授信」之無擔保授信部分：分
  行經理可核貸之一般（無擔保授信）部分為二ＯＯＯ千元；貼現、墊付國內票款、
  外銷貨款部分為八ＯＯＯ千元，合計該項目可准貸之總額不得超過八ＯＯＯ千元。
  其中「外匯授信（美元）」部分，分行經理可核貸之即期信用狀外幣墊款為（美金
  ）五ＯＯ千元；遠期信用狀外幣墊款等為（美金）三ＯＯ千元，合計該項目可核貸
  之總額不得超過五ＯＯ千元。本件被告丁○○核貸予伍統公司之「Ａ」（一般）短
  期放款為新台幣二ＯＯＯ千元；「Ｂ」（墊付國內票款）短期放款部分為新台幣六
  ＯＯＯ千元，合計並未超逾上開該項目可准貸之八ＯＯＯ千元之總額度。「Ｃ」（
  開發國外）即期信用狀（美金）五ＯＯ千元；「Ｄ」（開發國外）遠期信用狀（美
  金）三ＯＯ千元，「Ｃ」「Ｄ」共用額度五ＯＯ千元，亦未超逾上開該項目可准貸
  之總額度五ＯＯ千元，是被告丁○○核貸上揭貸款並未超逾其分行經理之權限，應
  堪審認。
(三)次須查明者，為被告丁○○於核貸上開二千一百五十萬元時，是否尚須再向伍統公
  司徵提存借款之資料，或應再度向聯徵中心查詢伍統公司之信用情形？如未查詢，
  有否涉及圖利罪嫌？查：
１針對有關本件伍統公司授信案兩次貸款是否為同一性質？是否可謂為同一案件？以
  及第一次貸款之徵信報告可否為第二次貸款所援用而不用再為徵信等問題，高雄銀
  行於九十一年七月二十六日更以九一高銀企融字第四八二四號函文，略以：「依本
  行徵信作業準則第十七條、第二十三條有關企業授信案件應徵提之基本資料及應徵
  信之範圍觀之，本行徵信作業之進行，對總授信金額（包括歸戶及申請金額）在新
  台幣一億元以下之授信案件，其應徵提之基本資料與徵信範圍應屬一致，並未按授
  信案件之性質係屬有擔保放款或無擔保放款，而有不同之徵信標準或範圍。準此，
  伍統公司第二次申貸為短期放款且金額未超過一億元，其應徵提之徵信資料及徵信
  範圍，與該公司第一次申貸，並無不同。按台北市銀行公會聯合徵信與授信業務聯
  繫要點第九點之銀行業徵信慣例，及本行徵信作業準則第二十九條之規定，對同一
  授信戶，如無重大變動，其徵信報告原則於一年內有效。而本案授信戶伍統公司第
  二次申請貸款，距其第一次申貸經總行完成徵信報告之期間僅一個月又七天。期間
  內如伍統公司經營情形無重大變動，則苓雅分行逕行引用第一次之徵信報告，核貸
  無擔保貸款，尚無違誤。」等語。
２本件高雄銀行總行關於系爭貸款之徵信報告甫於八十四年二月二十四日完成，距離
  伍統公司八十四年三月三十日再次向苓雅分行，提出申貸之時間，前後相差不過一
  個月又七天，而距總行八十四年三月二十三日第十七次常董會核定時間亦僅相差七
  天，被告丁○○等人未再重新辦理徵信即予放貸，並無不合，亦與現今各公民營銀
  行之一般徵信準則無違。另高雄銀行總行稽核室檢查報告亦未對被告丁○○等人未
  重新徵信乙節提出糾正，並認「本案於八十四年二月二十四日總行徵信室完成徵信
  報告，報告內容已有編製伍統公司之存借款明細表，嗣後如未再辦理徵信工作，即
  不須再向客戶徵提存提款資料」「當時本行並無（授信案件經核准後，其後額度動
  用應再查詢聯徵中心有關資料）之相關規定」等語，此有高雄銀行八十六年九月十
  五日八六高銀審字六一三三號函、九十三年五月三日高銀企融字第二六五Ｏ號函附
  卷可稽（見原審卷第二八二頁、本院此次更審卷），證人即該銀行之稽核人員林伯
  昌亦於本院審理時亦結稱：授信案件完成後，只要在授信時間內都不用再向聯徵中
  心查詢，伊奉派於八十四年十一月份查核本案，該銀行關於本案之專案檢查報告表
  係伊所製作，其中該報告表第九項所示係建議事項，事實上該銀行當時並無相關規
  定等語屬實，證人程日林於原審證稱：本件須再辦徵信云云，與上開所述各節不合
  ，尚難採信。公訴意旨認被告丁○○等意圖為伍統公司不法之所有，直接將伍統公
  司該次貸款交與授信承辦人即被告戊○○辦理授信工作，並交待戊○○無需再作徵
  信，有涉及圖利伍統公司，尚非有據。至公訴人起訴書引用高雄銀行「業務手冊存
  款篇」規定，認定借款人及保證人之票信查詢如超過一個月，需重新辦理查詢，亦
  即第二次申貸之信用貸款，應再次對伍統公司及其保證人之債（票）信加以查詢，
  惟查本件貸款性質屬於放款業務，而非存款業務，應依據業務處理手冊中有關授信
  篇之規定辦理。而遍查業務處理手冊授信篇及徵信篇，完全沒有票據信用超過一個
  月需重新查詢之規定，且依徵信報告書一年內有效之原則，自無需重新查詢。公訴
  人以此認為本件應重新查詢，其引用之法規，尚有誤會，附此敘明。
(四)再須查明者，為伍統公司於八十四年三月間向苓雅分行貸款之時，其財務狀況是否
  已惡化？及被告丁○○於核貸時是否明知或可得而知上開情形卻仍予核貸？查：
１伍統公司八十三年度整體信用評等Ｂ級，七十三分，屬財務優良公司，而其餘介於
  Ｃ、Ｄ級之成隆漁業公司（五十五分，Ｄ等）、金柯建設開發公司（五十二分，Ｄ
  等）、樺棋營造公司（六十四分，Ｃ等）、華新先進電子公司（六十八分，Ｃ等）
  ，上述公司已全數經高雄銀行總行核准貸款，此有各該公司在八十五年度信用評等
  資料在卷可稽（見原審卷第二八四頁））。而伍統公司至八十四年六月二十八日始
  發生信用不良現象，在此之前，伍統公司之票據信用及銀行借款往來俱屬正常，有
  財政部聯合徵信中心有關借保戶信用資料，及伍統公司票據退票及拒絕往來資訊查
  詢表可參（見原審卷第二百七十一頁）。又伍統公司及其關係企業縉統公司係於八
  十四年七月二十一日及同年八月十八日始被列入拒絕往來，亦有支票存款戶票據徵
  信開戶查詢申請單在卷可考；參諸伍統公司於八十四年三月三十一日已獲得財團法
  人中小企業信用保證基金准就台灣中小企銀核准伍統公司購料週轉融資貸款等共五
  千三百五十萬元其中三千零十萬元予以保證，有財團法人中小企業信用保證基金八
  十四年三月三十一（８４）業審一字第六０二七四一號函可佐（見原審卷第二百七
  十頁）。此與苓雅分行第二次核准貸款日係同一天，足證伍統公司於八十四年三月
  間營業信用尚屬正常，否則台灣中小企銀及中小企業信保基金，依一般徵信作業後
  怎可能准予核貸及保證，是伍統公司於八十四年三月間向苓雅分行申請貸款時，其
  表徵之信用狀況應尚屬良好。
２又稽之證人即高雄銀行之稽核人員林伯昌於本院審理時結稱：當時伍統公司於貸款
  後之八十四年四月六日即有支票退補之紀錄，惟退補紀錄只是信用之瑕疵，並非信
  用惡化，於此情形，銀行仍得參酌相關狀況作風險之評估而放款。被告等人於八十
  四年三月間放款時並無法查知該支票退補之情形，因為聯徵中心之資料與實際之資
  料會相差半年左右，所以僅能查到半年前之資料，現在亦僅能查到二個月前左右之
  資料等語（見本院九十三年七月二十七日審理筆錄）。且衡諸常情，伍統公司如有
  意詐騙銀行，應會設法隱匿相關不利於己之訊息，以避免貸款銀行查知而緊縮銀根
  ，縱使被告等人確有聽聞上開不利於伍統公司之情報，其著手徵信，因時間上存有
  輸入及建檔資料之落差，亦未必能查得不利於伍統公司之訊息，公訴人指被告等明
  知伍統公司於八十四年初財務吃緊，仍執意貸款云云，似非的論。
(五)又所謂對借款人、保證人之信用狀況查詢，係指關於票據信用及財團法人聯合徵信
  中心有關銀行借款往來之查詢而言。依據上開高雄銀行審核授信案件分層負責授權
  準則第九條、第二十九條所規定之徵信報告書既屬一年內有效，即查詢工作已辦過
  ，故第二次申貸時因免重新徵信，自然不需重新查詢。本件伍統公司先前向總行辦
  理申貸時，當時之保證人為乙○○、黃陳美容，因其名下並無不動產，為加強確保
  銀行之債權，乃要求伍統公司另行提供一有不動產之保證人，伍統公司遵循被告等
  之要求，提供其公司之副總經理黃汶為新保證人，被告等即依規定向相關單位查詢
  新保證人之信用、調閱相關之地籍謄本，並製作保證人信用調查表，此有高雄銀行
  之徵信調查表及授信戶借款資料查詢表及地籍謄本等附卷可證。為加強信用放款之
  擔保，苓雅分行乃要求伍統公司更換保證人，將原先第一次向高銀總行貸款時無不
  動產資力之保證人黃陳美容、翁麗援更換為有不動產財力之保證人黃汶，藉以降低
  分行放款之風險，並對新徵提保證人黃汶作票信及貸款繳息之查詢。故公訴意旨認
  伍統公司於第二次申貸時，被告等未對借款人、保證人信用狀況重新查詢及對新保
  證人黃汶做徵信，似有誤會。
(六)又依據卷附之高雄銀行授信審核表及其相關書表填製說明（見原審卷第二九○頁）
  ，分行經理權限內授信案件，授信人員編製審核表時，不需製作附表一、附表二，
  僅需編製審核表（放163）即可，且本件係被告甲○○囑咐被告戊○○，增加編製
  審核表附表一（放165）及附表二（放166），連同第一次之徵信報告一併送給其長
  官即被告甲○○、丁○○審核，此經被告甲○○、丁○○陳明在卷（見原審卷第二
  五七頁至二五九頁），則被告甲○○、丁○○於審核時因被告戊○○已將第一次之
  徵信報告一併呈送，而完全知悉，自難因被告戊○○為彰顯伍統公司營運全貌，以
  提供各級主管審核，而增製附表一、二，並因與第一次編製之審核表內「營業單位
  意見欄」文字敘述略有不同，即認為被告戊○○有故意隱匿之情事。又伍統公司於
  八十四年三月間財務並無惡化狀況，已如前所述。在第二次申貸編製審核表附表一
  上欄有關伍統公司「財務狀況」項目，包括淨值、流動比率、負債比率、營業稅、
  純益率、投資報酬率均已詳實記載，而在本表右下欄伍統公司在各行庫授信金額亦
  完全登記，尚難謂被告戊○○有未於審核表中顯示各該資訊之情形。是公訴意旨認
  被告戊○○為因應丁○○之指示，故意隱匿高雄銀行徵信室對伍統公司所作徵信報
  告書載該公司財務狀況中「自有資本仍顯不足，負債比率驟升，及信用評等降低」
  等不利因素，藉以塑造伍統公司財務優良之假象，亦屬無據。
(七)又依據高雄銀行業務手冊─授信篇，關於短期放款壹貸放手續（壹）「．．．各單
  位按照授權放款準則規定承貸者，於放出前，應先向借戶徵取各種書據」（見原審
  卷第三○七頁），因此辦妥授信手續後，隨時可應客戶需求貸放，並無快慢問題。
  且衡之常情，銀行貸款作業一定要完成徵信、授信、簽約、對保等手續始可放款。
  本件伍統公司於八十四年二月八日申貸，而高雄銀行總行（第一次）徵信報告於八
  十四年二月二十四日完成，嗣於核定後，並即辦妥簽約對保手續，迄同年三月三十
  一日始為放款，作業時間從初步洽談到核定長達五十日左右，尚與該銀行作業規範
  即業務處理手冊─授信篇之規定無違。公訴人認為貸放快速，乃係未將該行對第一
  次徵信授信審查流程算入之故，容與事實有出入。
(八)伍統公司於第一次申貸時即以乙○○、翁武彰做為保證人，並獲總行審查通過。第
  二次申貸徵信增列黃汶為保證人，係因黃汶擔任伍統公司副總經理，有工作收入，
  且實際參與公司營運，徵信時銀行往來正常，完全符合保證人規定辦理。又第二次
  申貸案，放款對象以伍統公司為主體。保證人名下不動產設定情形，僅供銀行貸款
  時參考，並非決定放款准駁之根據。蓋無擔保放款，借戶未提供特定之擔保品給金
  融業，僅以其本身及其保證人之信用、能力、品格、資力等供金融業評價而取得貸
  款，本件連帶保證人之名下雖已有扺押權之設定，惟依高雄銀行業務處理手冊授信
  篇（Ｐ2-39）規定，「借戶為公司組織者，原則上應由全體董監事於保證書上簽署
  連帶保證；如徵取連保有困難，事先應簽請各級核貸主管核准。」故原則上公司董
  監事應徵取為連帶保證人，且實務上亦有徵取該實際負責（經營）人為連帶保證人
  者。本件黃汶當時擔任伍統公司之副總經理，故可徵取其為連帶保證人，非僅考量
  其資力而已；且保證人乙○○、翁武彰於第一次申貸九千五百萬時業經高雄銀行總
  行常董會核定准徵為保證人，此有授信批覆書可佐（見原審卷第三二○頁），又該
  公司第二次申貸時苓雅分行徵提乙○○、翁武彰為連帶保證人，以「經權限授信報
  告書回單」陳報總行審查部，亦經認可准予備查，有該回單在卷可憑（見原審卷第
  三二一頁）。依上述說明，足認徵提乙○○等三人為保證人，尚與高雄銀行業務處
  理手冊授信篇規定無違。
(九)又依據「高雄銀行辦理工商業應收客票週轉金辦法」第十二條之規定，並未明文限
  制不得收受企業之客票，而證人即該銀行前稽核室主任莊信雄，及該銀行稽核人員
  林伯昌亦分別於原審審理時及本院審理時分別證稱：依上開週轉金辦法第三條規定
  ，應收客票主要是實際交易行為所產生即可等語。本案被告戊○○固辦理客票融資
  並收受伍統公司之關係企業縉統公司之統一發票作為放款之依據，如上所述，只要
  是實際交易行為所產生之客票即無不可，況本件供融資之五張客票，屆期均已兌現
  ，且兌現款項亦已清償客票融資之貸款，並未對高雄銀行造成損害，亦無圖利伍統
  公司之情形，併此附敘。
(十)按貪污治罪條例第六條第一項第四款圖利罪之構成要件，雖於九十年十一月七日修
  正（於同年月九日生效）為：「對主管或監督之事務，明知違背法令，直接或間接
  圖自己或其他私人不法之利益，因而獲得利益者」，惟無論該條修正前後，圖利行
  為均限於「明知」之直接故意之情形，始足當之，如係裁量失當、誤解法令或執行
  不力等事由，尚與上開規定之構成要件有間。本件被告丁○○、戊○○雖分別身為
  系爭貸款之主管及授信人員，然因被告丁○○、戊○○二人就本件授信及貸款行為
  並無何不當之處，已如前述，檢察官亦未能舉證證明而使法院形成確切之心證，足
  認被告丁○○、戊○○二人確犯有上開圖利罪，自不得以事後伍統公司未能按時清
  償本息之結果，推論被告丁○○、戊○○二人即有圖利伍統公司之犯意，而以圖利
  罪相繩。
(十一)至被告甲○○有無該當刑法第二百十三條之公務員登載不實罪？經查：本件伍統公
  司於八十四年二月八日向苓雅分行申貸之金額為九千五百九十萬元，同年三月二十
  三日再經高雄銀行總行常董會核定准貸七千五百九十萬元，惟因未敷需要而未予動
  用，嗣同年三月三十日伍統公司再向苓雅分行申請二千一百五十萬元之貸款。惟因
  第二次貸款屬分行經理權限，而當時之法令、該銀行之行政規則及銀行承作貸款之
  慣例，無須再對伍統公司或聯徵中心辦理徵信，縱使徵信亦未必能發現伍統公司信
  用惡化之情形，均如前述。是公訴人以被告甲○○身為該分行授信、徵信之主管，
  於審核該公司第二次申貸時，明知應再辦理徵信，以作為審核依據，竟未要求所屬
  進行相關徵信工作云云，即非有據。此外，檢察官亦未能舉證證明，足使法形成確
  切有罪之心證，而認被告甲○○犯有登載不實罪，其犯罪同屬不能證明。
(十二)又被告丙○○是否亦涉有前開登載不實罪？經查：
１依據高雄銀行徵信作業準則第十條規定，超逾總經理權限授信案件由營業單位徵信
  人員索齊資料後，移送徵信室辦理徵信。由前開文義上可知，超逾總經理權限之授
  信案件，其徵信之權責單位為總行徵信室，營業單位僅係單純負責資料之「索齊」
  ，並無驗正資料之義務，依權責對等之法理，凡由總行徵信室負責徵信之案件，其
  廠商所送之資料，當然亦應由其負辨識之責。另依高雄銀行授信業務規則第六條「
  授信案件受理單位及徵信單位之承辦人員應依授信性質就左列事項（包括受信人及
  保證人之信用及受信人業務及財務狀況）為詳盡之調查；參酌前開高雄銀行徵信作
  業準則第十條，對授信案件徵信工作之權責劃分，可知前開條文中所指之授信案件
  受理單位，係指營業單位徵信人員（辦理總經理權限以下之徵信人員）。而徵信單
  位之承辦人員，係指總行徵信室之人員（辦理總經理權限以上之授信案件）。查前
  開條文中既已明白表示各負徵信責任之徵信人員應就受信人之資料為「詳盡之調查
  」可知，前開各負徵信之責之徵信人員應對其所徵信之資料負審查之責。復依據高
  雄銀行徵信作業準則第二十條「個人授信或私人名義之連帶保證人檢送個人資料表
  ，並由營業單位徵信人員辦理查證簽註」，前開條文已明確規定營業單位徵信人員
  僅就個人資料表負責查證簽註，除此之外，其他有關代總行徵信室索齊相關資料僅
  負彙轉之責，並無查證之責。又同法第二十一條亦明白規定：「徵信單位對徵信資
  料之補正或補充，仍得通知營業單位或逕洽客戶辦理」，更表明徵信單位即指總行
  徵信室，於必要時可逕洽客戶辦理補正資料，凡此均已明白揭示，超逾經理權限之
  徵信案件有關資料之辨識應由徵信室工作人員負全責，而營業單位僅協助索齊相關
  資料而已。又依徵信作業準則第九條「徵信單位辦理徵信應以直接調查為主，間接
  調查為輔」，營業單位徵信人員所索齊資料均屬間接調查範圍內資料，而授信案件
  無論有無超逾經理權限均應以直接調查為主。以本件而論，其應負辨識客戶所提供
  資料而詳盡審查等徵信任務者，應為該銀行總行徵信室，而非僅負責間接調查之分
  行徵信承辦人即被告丙○○，以此，其縱有在帳冊報表上蓋「與帳冊核對無誤」之
  戳記，總行徵信室人員亦需依職權核對，而無法免除其直接調查核對帳冊報表之責
  任，則總行徵信室既有依職權核對過帳冊報表，復並未表示有何不符或不實之處，
  實難認被告丙○○有何登載不實之情事。
２中華民國銀行公會會員徵信準則第二十四條前項係規定「作為財務分析依據之財務
  報表以經會計師財務簽證或由授信申請人檢附加蓋稅捐機關印信之申報表所得報表
  ，或由營業單位派員與其帳載資料核符者為準：：：」；且據高雄銀行九十一年八
  月二十二日九一高銀企字第五三０八號函覆內容略以：「至於期中財務報表或暫結
  財務報表，經借戶出具稅務帳冊之聲明書後，可就該帳冊對帳，其經查核無誤者得
  予採信。所謂自編報表，係指借戶依據其帳冊資料彙編之期中財務報表或暫結財務
  報表，該帳冊如經借戶出具稅務帳冊聲明書，即可據以核對」等語；另高雄銀行亦
  於九十三年五月三日以高銀企融字第二六五Ｏ號函示內容略以：「與帳戶核對無誤
  ，係指營業單位就借戶自編之期中報表或暫結財務報表，與其出具稅務帳冊聲明書
  之帳冊互相核對的作業，如核對無誤者得予採信，並作為財務分析之依據」等語。
  是以，高雄銀行總行徵信室要求蓋印「與帳冊核對無誤」章乃係指伍統公司所提供
  自編財務報表經被告丙○○對照伍統公司帳冊金額核對相符之謂也，尚與聯徵中心
  查詢銀行借款餘額是否相符完全無涉。換言之，只要將申請貸款公司之財務報表與
  會計帳冊加以對照核對金額確屬相符，即應蓋「與帳冊核對無誤」之戳記。
３本件被告丙○○確有核對伍統公司提出自編之之帳冊資料，業據證人林榮火於原審
  時結證稱：丙○○有叫我拿公司帳冊報表去核對，用後才還我等語屬實（見原審卷
  第一四九頁），而依附卷之該公司八十三年度「高雄縣營業人銷售額與稅額申報書
  」六份所示，前開申報書所示銷貨收入總額數為二九九，三五三，四三一元，與該
  公司自編報表所載之銷貨收入二九九，三五三，四三一元完全相符，斯旨並已載明
  於徵信報告上，足證被告丙○○確實已盡核對之責。被告丙○○固於法務部調查局
  高雄市調查處供稱：「我核對伍統公司所自製的八十三年度資產負債損益表及本行
  向聯合徵信中心查詢資料核對，發現長短期放款金額確有不符，但因不是由我本人
  作徵信，所以未加以註記，直接將資料交總行處理，後來總行要本分行蓋核對章，
  所以我才蓋上（與帳冊核對無誤）條戳在伍統公司之自製損益表及資產負債表上，
  並由襄理甲○○核章，後送總行處理，我實際並未核對該公司帳冊」云云（見調查
  卷第二十五頁反頁至第二十六頁），惟被告丙○○嗣迄本院此次審理時止，已改稱
  伊確有核對伍統公司提出之相關報表等語，其陳述前後並非相同，依直接審理及言
  詞審理之精神，並參酌上開說明，應以其於本院之陳述為可採。
４按刑法第二百十三條之登載不實罪，以該公務員明知為不實事項而故為登載於其職
  務上所掌之公文書為要件，亦即以該公務員明知不實事項出於直接故意，而故於所
  掌公文書為虛偽登載為必要。本件被告丙○○身為系爭貸款之徵信人員，其既曾要
  求伍統公司提出申貸日前自編之帳冊資料，且確實作核對，核對結果並如實轉載於
  徵信報告上，自難認被告丙○○有何登載不實之犯行。此外，檢察官所舉證據復未
  能使本院形成被告丙○○有罪之心證，自難以事後伍統公司未能按時清償本息之結
  果，推認被告丙○○觸犯前揭罪名。
(十三)末查被告乙○○是否將已辦理融資之發票，向稅捐單位申報作廢，而涉及逃漏稅捐
  罪？經查：
１查金融機構在申請支票融資（稱票貼）所附之交易發票上蓋用「已辦理融資，不得
  作廢」，係其內規，並無法律上依據。而該申請票貼之交易若發生統一發票使用辦
  法第二十條第一項所規定之銷貨退回、掉回貨物或折讓等情事，應申報作廢。亦即
  法令已賦予業者於發生退貨、折讓時，有義務申報發票作廢，此與該筆交易是否曾
  申請融資，並無關聯，亦即並無法令規定已申請融資之交易不得將發票申報作廢。
  公訴人認被告趁苓雅分行未於該等發票存根聯蓋妥「已辦理融資，不得作廢」之機
  會，將上開發票向稅捐單位申報作廢云云，似有誤會。
２伍統公司所具「八十四年三月三十日ＸＱ00000000」及「八十四年四月一
  日ＹＺ0000000000」等二張統一發票，於該公司申報銷售額與稅額時，
  即記載作廢，而經核對伍統公司申報之銷售額與其所檢附之銷貨明細表所載金額相
  符，有高雄縣稅捐稽徵處九十一年九月十一日八六高縣稅工字○九一０００九二四
  五號函附卷可考（本件係本院更一審時，為查明伍統公司就上開二張統一發票有無
  交付使用情形，而函高雄縣稅捐處，經該處函轉財政部財稅資料中心調查，嗣經該
  中心函復已逾保存年限後，據而函復本院查照），被告乙○○於本院此次更審審理
  時辯稱：並未作廢云云，應非可採。
３又依同處八十六年九月一日八六高縣稅工字第九八一０九號函示內容，本案迄至案
  發後二年即八十六年間止，稅捐處就伍統公司系爭二張發票經稽查並無更正之資料
  ，亦即並無另外之買受人再持該二紙發票作為進項憑證之扣抵稅款使用，否則稅務
  勾稽上應即會出現異常不符而須更正之現象。此外，檢察官亦未能提出確切之證據
  足證伍統公司確有交付買受人使用之情事，從而被告乙○○被訴詐術逃漏稅捐之犯
  行，即屬不能證明。
４被告乙○○被訴詐欺貸款部分，業經本院前審判決無罪確定，並此敘明。
六、原審因而為被告丁○○、戊○○、甲○○、丙○○、乙○○無罪之諭知，經核並
    無不合，公訴人指責原判決諭知被告等均無罪之判決為不當，提起上訴，並無理
    由，應予駁回。
七、據上論結，應依刑事訴訟法第三百六十八條，判決如主文。
本案經檢察官郭振昌到庭執行職務。
中    華    民    國      九十三      年      八      月     十     日
                              臺灣高等法院高雄分院刑事第五庭
                                  審判長法官  曾永宗
                                        法官  邱永貴
                                        法官  陳明富
右正本證明與原本無異。
檢察官如不服本判決應於收受本判決後十日內向本院提出上訴書狀，其未述上訴理
由者，並得於提起上訴後十日內向本院補提理由書狀（均須按他造當事人之人數附繕
本)「切勿逕送上級法院」。
                                      書記官  張宗芳
中    華    民    國      九十三      年      八      月     十     日
